【裁判字號】    90,判,1144
【裁判日期】    900627
【裁判案由】    營利事業所得稅
【裁判全文】
最  高  行  政  法  院  判  決                    九十年度判字第一一四四號
    原      告  欽發紡織有限公司
    代  表  人  甲○○○
    被      告  財政部臺灣省北區國稅局
    代  表  人  林吉昌
右當事人間因營利事業所得稅事件，原告不服行政院中華民國八十八年十一月二日台
八八訴字第四○三五四號再訴願決定，提起行政訴訟。本院判決如左：
    主  文
原告之訴駁回。
訴訟費用由原告負擔。
    事  實
緣原告民國八十年度營利事業所得稅結算申報，列報營業收入淨額新台幣（下同）七
○、三九四、九七一元，營業成本六八、二六三、六○五元，非營業收入一九四、○
二○元、營業淨利一、二九○、○○七元。被告初查以原告所提示之帳證不完全，無
法勾稽查核，乃依同業利潤標準行業標準代號二二○一－一九棉紡織品加工（包括代
織代紡）毛利率百分之二十二核定其營業成本為五四、九○八、○七七元，營業毛利
為一五、四八六、八九四元，扣除經核定之營業費用八四一、三五九元後之營業淨利
為一四、六四五、五三五元，因較當年度全部營業收入依同業利潤標準核定之營業淨
利七、○三九、四九七元為高，乃依營利事業所得稅查核準則（以下簡稱查核準則）
第六條第一項但書規定，核定營利淨利為七、○三九、四九七元，加計非營業收入二
九四、○二○元，減除非營業損失一、四八四、○二七元後，全年所得額為五、八四
九、四九○元，發單課徵其應納稅額一、一五六、四九一元。原告就營業成本部分，
申請復查，未准變更，提起訴願、再訴願，遞遭決定駁回，遂提起行政訴訟。茲摘敘
兩造訴辯意旨如次：
原告起訴意旨略謂：一、原告於申請復查時，業已提供全部帳冊憑證供被告所屬法務
科調借查核，資料內容尚包括日記簿、總分類帳、銷貨簿、進貨簿、生產記錄簿、領
料登記簿及成本分析資料各一冊，被告所稱原告未提供生產紀錄供核等語，應為謬誤
。二、訴願及再訴願決定理由所稱：「帳載與其結算申報書之金額（含資產負債表與
損益表均有顯著差異），訴願人又無法提出相關正確數據說明」、「關於營業成本再
訴願人存料數上期期末申報數．．．與本期列報期初數量．．．不符」等語，按原告
於復查期間均已將錯誤更正，並重新檢送帳冊及成本分析表予稽徵機關，所提供之帳
冊記帳與結算申報書並無差異，是以復查決定書，均未再述及此等不符規定情事，為
何訴願及再訴願決定書一再提出如是理由，而否准納稅義務人行政救濟，是否因被告
提供查核資料有錯誤，不得而知。又原告僅接獲訴願及再訴願機關來函示告延期決定
之通知，尚未有其他函告原告要求解釋，是以未有實地查核詳予究明，逕謂原告無法
提供相關正確數據說明，納稅義務人尚難甘服。三、再訴願決定所稱：「經核對銷貨
票及銷貨亦有不符之處。」原告銷貨均已依法開立統一發票，所提供之銷貨帳亦依所
開立之統一發票詳實記載，不符之說，是否謬誤，實令納稅義務人存疑。四、製造業
之原料耗用有其查核順序，依序如下：（一）根據有關帳證記錄多以核實認定。（二
）按照財政部所頒通常水準計算原料耗用。（三）按照同業耗料標準計算原料耗用。
（四）按照上年度核定用料標準計算原料耗用。（五）稽徵核關調查核定。（六）依
同業利潤標準（成本率）核定。茲再說明適用依同業利潤標準（成本率）核定之條件
，係製造業平時會計記錄不健全，無法提示原料耗用明細表、單位成本分析者。原告
業已提供完整成本分析表及領料登記簿、生產記錄簿等營業成本資料供核，復查未按
上述程序查核，逕以同業標準（成本率）核定原告成本，訴願及再訴願決定又稱原告
「未依稅捐稽徵機關管理營利事業會計帳簿憑證第二條第二項第六款規定，記載每日
機器運轉時間、直接人工人數、原料領用量及在製品與製成品之生產數量等資料，是
其本期營業成本中之原料、直接人工、製造費用均無法據以勾稽查核」，原告製造費
用分攤係採邊際貢獻率分攤之，且所提示之總分類帳、傳票及憑證，均已詳實記錄發
生之製造費用，為何需要記載每日機器運轉時數？原告已提示薪資清冊，可供查核直
接人工情形，所提供之領料記錄簿詳實記載原料耗用情形，所提示之生產記錄簿亦可
供查核生產情形，再有成本分析表所供之原料進耗存分析、直接原料明細表所供之原
料耗用分析、單位成本分析表所供當期直接人工及製造費用分攤之分析、及製成品產
銷存明細表所供之產銷分析，均可憑之查核勾稽。再查財政部八十三年二月十六日台
財稅第八三一五八三五一七號函釋意旨「營建業如提供足夠資料供查核，尚得免提示
施工日報表」，如是推論，製造業是否一定得提供生產日報表為主要查核依據？納稅
義務人所提示之其他輔助資料均無可採？原決定機關如此說詞，實為可議之處。綜上
所述，請判決撤銷原處分及一再訴願決定等語。
被告答辯意旨略謂：按「稽徵機關進行調查或復查時，納稅義務人應提示有關各種證
明所得額之帳簿、文據；其未提示者，稽徵機關得依查得之資料或同業利潤標準，核
定其所得額。」為行為時所得稅法第八十三條第一項所明定。「本法第八十三條所稱
之帳簿文據，其關係所得額之一部或關係課稅年度中某一期間之所得額，而納稅義務
人未能提示者，稽徵機關得就該部分依查得之資料或同業利潤標準核定其所得額。」
為同法施行細則第八十一條所規定。所謂未提示，兼指帳簿文據全部未提示，或雖提
示而有不完全、不健全或不相符者，均有其適用，行政法院著有六十一年判字第一九
八號判例可資參照。又「帳簿文據，其關係所得額之一部而未能提示者，依所得稅法
施行細則第八十一條之規定辦理；但其核定所得額，以不超過當年度全部營業收入淨
額依同業利潤標準核定之所得額為限。」復為查核準則第六條第一項所明定。原告在
行政救濟階段訴稱其已提示完整之成本分析表、領料登記簿、生產紀錄簿等營業成本
資料供核，原核定未依查核準則第五十八條規定順序查核其原料耗用情形，逕依同業
利潤標準核定其營業成本，表示不服。經查原告本期申報資產負債表及損益表所載金
額與結算申報書不符，原告無法提出相關正確數據之說明，且營業成本部分原告存料
數上期期末申報數一二八、三五三公斤，與本期列報期初數量一九五、○二一．五公
斤不符，品名規格亦有不符；製成品銷售部分，經核對銷貨發票及銷貨帳亦有不符之
處。原告雖提示生產紀錄簿一冊，惟未依稅捐稽徵機關管理營利事業會計帳簿憑證辦
法第二條第二項第六款規定，記載每日機器運轉時間、直接人工人數、原料領用量及
在製品與製成品之生產數量等資料，無從據以核對產、銷、存之相關品名、數量、佐
證其帳載與成本報表不符之處，是依原告所提示之成本報表及相關憑證無法查核勾稽
，自無從依查核準則第五十八條規定查核其原料耗用情形，本案依同業利潤標準核定
其營業成本為五四、九○八、○七七元，營業淨利為七、○三九、四九七元，全年所
得為五、八四九、四九○元，並無不當，請判決駁回原告之訴等語。
    理  由
按「稽徵機關進行調查或復查時，納稅義務人應提示有關各種證明所得額之帳簿、文
據；其未提示者，稽徵機關得依查得之資料或同業利潤標準，核定其所得額。」、「
本法第八十三條所稱之帳簿文據，其關係所得額之一部或關係課稅年度中某一期間之
所得額，而納稅義務人未能提示者，稽徵機關得就該部分依查得資料或同業利潤標準
核定其所得額。」分別為行為時所得稅法第八十三條第一項及所得稅法施行細則第八
十一條所明定。次按「帳簿文據，其關係所得額之一部而未能提示者，依所得稅法施
行細則第八十一條之規定辦理。但其核定所得額，以不超過當年度全部營業收入淨額
依同業利潤標準核定之所得額為限。」復為查核準則第六條第一項所規定。本件原告
八十年度營利事業所得稅結算申報，被告初查以原告所提示之帳證不完全，無法勾稽
查核，乃依同業利潤標準行業標準代號二二○一－一九棉紡織品加工（包括代織代紡
）毛利率百分之二十二核定其營業成本為五四、九○八、○七七元，營業毛利為一五
、四八六、八九四元，扣除經核定之營業費用八四一、三五九元後之營業淨利為一四
、六四五、五三五元，因較當年度全部營業收入依同業利潤標準核定之營業淨利七、
○三九、四九七元為高，乃依查核準則第六條第一項但書規定，核定營利淨利為七、
○三九、四九七元，加計非營業收入二九四、○二○元，減除非營業損失一、四八四
、○二七元後，全年所得額為五、八四九、四九○元，發單課徵其應納稅額一、一五
六、四九一元。原告不服，申請復查，未准變更，復以其已提供全部帳冊憑證供核，
包含生產記錄薄乙冊，復查決定稱未提供生產紀錄供核，應為謬誤。又製造業之原料
耗用，其查核順序應依查核準則第五十八條規定查核，至於依同業利潤標準核定營業
成本係製造業平時會計記錄不健全，無法提示原料耗用明細表，單位成本分析者。原
告已提供完整帳簿及成本分析表等資料供核，復查未按查核準則第五十八條之規定查
核，逕以同業利潤標準核定營業成本，不無可議之處。又營業外收入原列報一○○、
○○○元，核定為二○○、○○○元，請更正云云，訴經財政部訴願決定，以原告之
帳載與其結算申報書之金額（含當年度資產負債表及損益表所載金額）均有顯著差異
，原告又無法提出相關正確數據之說明。關於營業成本部分，原告存料數上期期末申
報數一二八、三五三公斤，與本期列報期初數量一九五、○二一．五公斤不符；製成
品銷售部分，經核對銷貨發票及銷貨帳亦有不符之處。原告雖提示生產紀錄簿一冊，
惟未依稅捐稽徵機關管理營利事業會計帳簿憑證辦法第二條第二項第六款規定，記載
每日機器運轉時間、直接人工數、原料領用量及在製品與製成品之生產數量等資料。
是原告本期營業成本中之原料、直接人工、製造費用均無法據以勾稽查核，本案營業
成本應按同業利潤標準核定。至非營業收入項下原列報一○○、○○○元，依其出售
資產列報六、一○○、○○○元，實際出售資產六、○○○、○○○元，應依開立之
統一發票調增其他收入一○○、○○○元，原核定調整非營業收入為二九四、○二○
元，亦無不合，遂駁回其訴願。次查原告所提示之成本報表及相關憑證無法查核勾稽
，無從依查核準則第五十八條規定查核其原料耗用情形，原核定依同業利潤標準核定
其營業成本為五四、九○八、○七七元，營業淨利為七、○三九、四九七元，全年所
得額為五、八四九、四九○元，並無不當。從而再訴願決定乃維持復查及訴願之決定
，揆諸首揭規定，經核尚無違誤。又查依行為時所得稅法第八十三條第一項規定，稽
徵機關進行調查或復查時，納稅義務人即應提示有關各種證明所得額之帳簿、文據。
而原告所提示之成本報表與相關憑證，其原料進、耗、存與製成品產、銷、存均有不
符，且無法提供生產日報表供被告查核，已如前述。被告以其所提示之帳簿、文據不
完全、不健全或不相符，依同業利潤標準核定其所得額，符合行為時所得稅法第八十
三條第一項之法意，原告仍執前詞主張其全部帳冊業已提供、有關原料耗用應依查核
準則第五十八條規定查核，被告逕依同業利潤標準核定營業成本，實為可議云云，殊
無可採。綜上所述，原告起訴論旨，難謂有理由，應予駁回。
據上論結，本件原告之訴為無理由，爰依行政訴訟法施行法第二條、行政訴訟法第九
十八條第三項前段，判決如主文。
中    華    民    國     九十        年      六      月     二十七      日
                    最 高 行 政 法 院  第 五 庭
                                審 判 長 法  官      趙  永  康
                                         法  官      吳  錦  龍
                                         法  官      黃  合  文
                                         法  官      鍾  耀  光
                                         法  官      姜  仁  脩
右  正  本  證  明  與  原  本  無  異
                                         法院書記官  蘇  金  全
中    華    民    國     九十        年      六      月     二十七      日


司法院資訊處製作；財團法人民間司法改革基金會備份。
